【裁判字號】    98,消債更,309
【裁判日期】    980904
【裁判案由】    更生事件
【裁判全文】
灣臺南地方法院民事裁定        98年度消債更字第309號
債  務   人  黃雅娟
代  理   人  鄭淑子律師
上列當事人因消費者債務清理事件聲請更生，本院裁定如下：
    主  文
聲請駁回。
聲請程序費用新臺幣壹仟元由債務人負擔。
    理    由
一、本件聲請意旨略以：債務人前曾依照中華民國銀行公會會員
    辦理消費金融案件無擔保債務協商機制，約定每月應還款金
    額為新台幣（下同）16,524元，惟債務人協商成立時任職於
    奇美電子股份有限公司，月薪約31,229元，扣除房貸及必要
    支出後已無剩餘，縱經極力減少生活開支，仍不足清償每月
    應還款16,524元。而債務人雖於98年2月5日向國泰世華商業
    銀行申請個別協商一致產清償債務方案，惟銀行堅持以年息
    百分之8計息，債務人無法負擔致協商不成立，因此債務人
    有不可歸責於己致履行協商條件顯有重大困難之事由，符合
    消費者債務清理條例第3條、第151條第5項但書之規定，爰
    依上開規定，提出財產及收入狀況說明書、債權人清冊、債
    務人清冊，聲請更生等語。
二、按聲請更生或清算不合程式或不備其他要件者，法院應以裁
    定駁回之，但其情形可以補正者，法院應定期間先命補正，
    消費者債務清理條例第8條定有明文。次按債務人與金融機
    構協商成立者，不得聲請更生或清算，但因不可歸責於己之
    事由，致履行顯有重大困難者，不在此限；本條例施行前，
    債務人依金融主管機關協調成立之中華民國銀行公會會員辦
    理消費金融案件無擔保債務協商機制與金融機構成立之協商
    ，準用前項之規定，消費者債務清理條例第151條第5項、第
    6項亦分別有明文規定。衡諸債之關係，係以當事人間之信
    賴關係為基礎，為社會經濟組織之重要支柱，故當事人於以
    法律行為追求自己之利益之際，亦應顧及對方之利益，並考
    量債權債務在社會上之作用，本於誠實及信用之原則，行使
    債權及履行債務。是對於已陷入經濟上困境之消費者，若任
    其於惡性循環之債務窘境中生存，將衍生嚴重之社會問題，
    難以維持安定之社會經濟秩序，故為兼顧債權人、債務人雙
    方之利益，對陷於經濟上困境之消費者，乃允其於消費者債
    務清理條例施行後，得選擇以重建型之更生程序或清算型之
    清算程序清理其債務，藉以妥適調整債務人與債權人及其他
    利害關係人間之權利義務關係，保障債權人獲得公平受償，
    並謀求消費者經濟生活之重建復甦機會。惟對於已與金融機
    構協商成立，或於本條例施行前，已依金融主管機關協調成
    立之中華民國銀行公會會員辦理消費金融案件無擔保債務協
    商機制與金融機構成立協商之債務人，若非因不可歸責於己
    之事由，致履行顯有重大困難，僅係為圖謀減免債務，而不
    為債務之履行，自有違債權契約為誠信契約之本旨，故依消
    費者債務清理條例第151條第6項準用同條第5項前段之規定
    ，不得聲請更生或清算，始能避免肇致道德危險。
三、經查：
（一）債務人於本件更生聲請前，已先於95年6月2日依金融主管
      機關協調成立之中華民國銀行公會會員辦理消費金融案件
      無擔保債務協商機制與國泰世華商業銀行股份有限公司
      (下稱國泰世華銀行)等金融機構成立協商，自95年7月份
      起，分80期，利率12.88%，每月16,524元分期償還等情，
      嗣債務人主張其無力繳款遂於98年2月5日向最大債權銀行
      國泰世華銀行申請個別協商一致性方案，經國泰世華銀行
      提出分100期，利率8%，每月11,000元分期償還等方案，
      惟債務人仍以無法負擔等語，致個別協商一致性方案不成
      立，有債務人提出之協議書、補正狀及國泰世華銀行陳報
      狀在卷可憑，堪信為真實。
（二）債務人雖主張月薪約31,229元，扣除房貸及必要支出後已
      無剩餘，縱經極力減少生活開支，仍不足清償每月應還款
      16,524元或個別協商一致性應繳納之11,000元，有不可歸
      責於己致履行協商條件顯有重大困難之事由云云，惟查：
  １、債務人原主張每月須負擔房貸13,398元 (本院卷第3頁)，
      嗣陳報須負擔2筆房貸，金額分別為4,263元、469元 (本
      院卷第100頁)，經查：房貸名目上雖為債務，然實質而言
      債務人藉由每期繳交貸款，逐期累積個人資產，而債務人
      於經濟困頓之際，應選擇適度對其資產加以處分以減輕債
      務而非反倒有累積資產行為，基於債務人之財產為債權之
      總擔保，債務人財產應公平償還各家債權人，然債務人竟
      選擇為保有名下不動產持續繳納房貸款項，而不願繼續繳
      納協商款，如此作法相對於其他各債權人而言亦有不公平
      之處，亦徒增債務人負擔。且人民安居並不以居住於自有
      住宅為必要，租屋居住亦為目前社會眾多經濟狀況無力負
      擔購屋支出之人的安居方式，且因租屋支出並得為所得稅
      之扣減額，故租屋居住毋寧是自認經濟負擔沉重之人減輕
      負擔的另一種生活方式。因此，債務人若將該房地變賣清
      償債務後，其雖增加租屋支出（租屋支出應計入每月個人
      基本生活費中），但同時亦減少貸款、房屋稅及地價稅等
      支出。況債務人甚將房屋出租以收取租金利益，因此本院
      不予採認債務人房貸支出為生活上之必要支出。
  ２、債務人現任職於奇美電子股份有限公司，每月平均薪資約
      34,378元（97年6月至98年5月薪資平均值），此有奇美電
      子股份有限公司98年6月23日奇電總字第621號函附債務人
      薪資明細表在卷可參（見本院卷第107至108頁），堪予採
      認。
  ３、經查台灣省97年每月每人最低生活費係9,829元，有內政
      部歷年最低生活費一覽表1份在卷可稽，債務人於履行債
      務期間本應節約省用，過較不寬裕之經濟生活，並誠實勤
      勉地履行債務，以符合公平正義及誠信原則，是本院認債
      務人每月基本生活費用以9,829元為已足。
  ４、又債務人固稱其配偶於98年4月因右手遭機械捲入，目前
      治療中，恐會影響日後工作能力云云，然債務人配偶林真
      銘目前薪資32,000元，名下更有房屋、日賦、土地、汽車
      等財產，有財政部臺灣省國稅局財產歸屬資料清單附卷可
      稽（見本卷第9頁），顯見配偶林真銘除有足夠資力負擔
      自身之必要生活費用，並無不能維持生活致須受債務人扶
      養之必要外，尚有負擔子女扶養費二分之一之能力。
  ５、又子女部分既係依附於父母提供之住所共同生活，且其日
      常生活較為單純，是其基本生活費用當與成人之基本生活
      費用不同（如房租費、家居管理費、通訊費等費用項目即
      非年幼子女基本生活所需費用項目），因之未成年子女基
      本生活費用應參酌98年度每人免稅額82,000元計算每人每
      月基本生活所需約6,850元為適當。基此，債務人之未成
      年子女每月基本生活費用以6,850元計算應屬合理，又該
      筆扶養費用須由債務人夫妻共同分擔，認債務人為其子女
      支出之扶養費用以每月共10,275元（計算式：6,8502
      3 ＝10,275）為已足。是依此計算，債務人及子女每人每
      月基本生活費用合計約20,104元。
（三）又按消費者債務清理條例第151條第5、6項所規定因不可
      歸責於己之事由，致履行顯有重大困難之情形，應係指債
      務人與最大債權金融機構協商「成立後」，債務人之經濟
      狀況、生活等客觀事實有顯著變動者而言，亦即債務清償
      方案成立後，固由債務人按其條件履行，惟須於其後發生
      情事變更，在清償期間因不可歸責於己之事由，而有收入
      或收益不如預期或支出增加之情形，致該還款方案履行困
      難甚或履行不能，始能聲請更生或清算。此項規定旨在避
      免債務人任意毀棄已成立之協商，濫用更生或清算之裁判
      上債務清理程序，況該債務清償方案係經當事人行使程序
      選擇權所為之債務清理契約，債務人自應受該還款協議所
      拘束。本件債務人自承96年2月間毀諾前後工作收入並無
      重大變化（見本卷第100頁），而前已述及，債務人及子
      女每人每月基本生活費用約20,104元，而其96年間平均薪
      資為35,436元（見本卷第13頁），扣除後雖為15,332元，
      不足清償每月協商之16,524元，但債務人於協商時仍同意
      該條件，應可推論債務人尚有其他之收入足以支付協商金
      額，揆諸前揭說明，債務人在成立協商後，並無在經濟狀
      況及生活上有客觀明顯之變動，致使其履行有困難或履行
      不能之情形，依消費者債務清理條例第151條第5項之規定
      ，自不得聲請更生。況再依債務人目前每月收入34,378元
      ，若扣除基本生活費20,104元後賸餘11,125元，尚足夠債
      務人履行個別協商一致性方案債務協商約定每月應償還之
      款項11,000元。債務人應有能力與債權人達成協商，因此
      債務人主張係因不可歸責於己之事由，致履行上開協商顯
      有重大困難云云，自不足採。
四、綜上所述，債務人於消費者債務清理條例施行前，既已與金
    融機構之債權人依金融主管機關協調成立之中華民國銀行公
    會會員辦理消費金融案件無擔保債務協商機制成立協商，且
    又無因不可歸責於己致履行顯有重大困難之事由，則其聲請
    更生，顯然違背消費者債務清理條例第151條第6條準用同條
    第5項前段之規定，且上開欠缺又屬無從補正，從而，依上
    開說明，應予駁回其更生之聲請，爰裁定如主文。
中    華    民    國    98    年    9    月     4    日
                  民事第二庭    法  官  田玉芬
上為正本係照原本作成
如不服本裁定，應於裁定送達後10日內，以書狀向本院提出抗告
，並繳納抗告費新臺幣1千元。
中    華    民    國    98    年    9     月    4     日
                                書記官  劉紀君


司法院資訊處製作；財團法人民間司法改革基金會備份。
